臺灣高等法院臺中分院刑事判決　　　　　　　　　九十一年度上易字第一六六號
　　上　訴　人　臺灣臺中地方法院檢察署檢察官
　　上　訴　人
　　即　被　告　丙○○
　　選任辯護人　陳鴻謀
右上訴人，因被告偽造文書案件，不服臺灣臺中地方法院九十一年度易字第五八八號
，中華民國九十一年四月二十三日第一審判決（起訴案號：臺灣臺中地方法院檢察署
九十年度偵續字第一０九號）提起上訴，本院判決如左：
    主  文
原判決撤銷。
丙○○共同明知為不實之事項，而使公務員登載於職務上所掌之公文書，足以生損害
於公眾及他人，處有期徒刑捌月。
    事  實
一、陳敦省（已於民國八十九年十一月廿六日死亡，業經檢察官為不起訴處分確定）
    因侵奪乙○○所有坐落臺中縣外埔鄉○○段第一八○地號等二十九筆土地，經乙
    ○○對之提起刑事背信之自訴，由臺灣臺中地方法院於八十七年十月十九日，以
    八十七年自字第二九二號刑事判決，判處陳敦省有期徒刑一年八月，嗣經本院於
    八十八年十二月九日，以八十八年度上易字第一○六號刑事判決，判決駁回上訴
    而確定。刑案審理中，陳敦省為規避乙○○訴追上開土地及脫免民事損害賠償責
    任，因而急欲脫產，竟與世居台中縣外埔鄉，以務農為生、每年所得均未達申報
    繳納個人綜合所得稅最低額度之丙○○，共同基於使公務員登載不實事項於職務
    上所掌公文書之犯意聯絡，明知二人間實際上並無買賣土地之真意，竟於八十七
    年十一月二十三日，通謀虛偽簽立不動產買賣契約書，將陳敦省所有坐落臺中縣
    外埔鄉○○段九七三地號（面積一三、七七○．三八平方公尺）、同段九六九地
    號（面積四、二七八．三二平方公尺）、同段九七四地號（面積一五、八一○．
    四五平方公尺）等三筆土地，以新台幣（下同）六千六百九十四萬六千元之代價
    ，出賣予丙○○，再利用不知情之土地登記專業代理人郭梅桂，於八十七年十一
    月三十日，向臺中縣大甲地政事務所，申請辦理上開三筆土地之所有權移轉登記
    ，致該管公務員於八十七年十二月一日，核准將上開三筆土地之所有權移轉登記
    予丙○○，而將上開虛偽不實之土地所有權買賣之事項，登載於職務上所掌之土
    地登記簿謄本之公文書，足以生損害於地政事務所地政管理之正確性及乙○○。
二、案經乙○○（嗣於九十年十月二十五日死亡）訴由臺灣臺中地方法院檢察署檢察
    官偵查起訴。
    理  由
一、訊據上訴人即被告（下稱被告）丙○○，固坦承其有於右揭時地，與案外人陳敦
    省簽立不動產買賣契約書，以六千多萬元之代價，購買案外人陳敦省所有之上開
    三筆土地，並已完成所有權移轉登記之情事，惟矢口否認有何共同偽造文書之犯
    行，並先後辯稱：係案外人陳敦省欲向其借貸金錢，但其認為借款予案外人陳敦
    省存有風險，案外人陳敦省乃改向其提議，欲將伊名下上開三筆土地出賣予其，
    其乃同意該買賣而另行借款憑以支付買賣價金，事後其即以土地抵押借款二千餘
    萬元，用以支付買賣價金，並且承受原先之物上抵押負擔，上開買賣並非假買賣
    ，但因時日已久，相關買賣借款、付款之細節無法牢記云云。惟查：
(一)案外人陳敦省因侵奪告訴人乙○○所有坐落臺中縣外埔鄉○○段第一八○地號等
    二十九筆土地，經告訴人提起刑事背信自訴，已由原審於八十七年十月十九日，
    以八十七年自字第二九二號刑事判決，判處案外人陳敦省有期徒刑一年八月，並
    經本院於八十八年十二月九日，以八十八年度上易字第一○六號刑事判決，判決
    駁回上訴而確定等情事，有上開刑事判決各一份及影印案卷在卷可稽。又被告與
    案外人陳敦省於八十七年十一月二十三日，簽立不動產買賣契約書，將陳敦省所
    有坐落臺中縣外埔鄉○○段九七三地號（面積一三、七七○．三八平方公尺）、
    同段九六九地號（面積四、二七八．三二平方公尺）、同段九七四地號（面積一
    五、八一○．四五平方公尺）等三筆土地，以六千六百九十四萬六千元之代價，
    出賣予被告丙○○，並由案外人即土地登記專業代理人郭梅桂，於八十七年十一
    月三十日，向臺中縣大甲地政事務所，申請辦理上開三筆土地之所有權移轉登記
    ，而於八十七年十二月一日，核准將上開三筆土地之所有權移轉登記予丙○○等
    情節，亦有不動產買賣契約書一紙、土地登記謄本三紙在卷可稽，並有檢察官函
    調之土地登記申請書等文件可憑（參見偵續卷六九頁），可見被告於上開時地，
    買賣過戶該不動產之情事，至為明顯，洵堪認定。再者，被告曾於八十七年十二
    月二十二日，先後匯款三百二十五萬元、一千萬元、一千萬元，至中國農民銀行
    豐原分行（帳號：00000000000號，戶名：保證責任臺中縣外埔鄉水
    美社區合作農場）之存款帳戶內。又於八十七年十二月二十三日，匯款至同一帳
    戶七十五萬元。再於八十八年一月五日，匯款至同一帳戶二百九十三萬元。另於
    八十八年二月一日，匯款至同一帳戶一百八十萬元等情，復有被告所提匯款委託
    書六紙在卷可參，是案外人在被告尚未支付任何買賣價金前之八十七年十二月一
    日，即已完成上開三筆土地之所有權移轉登記，顯與一般正常之土地買賣交易常
    態，截然有悖，已非無疑，倘非案外人陳敦省係因侵奪告訴人所有上開二十九筆
    土地，經告訴人提起刑事背信自訴，已由原審及本院，先後判處案外人有期徒刑
    一年八月有罪在案，案外人為規避告訴人日後訴追上開土地及脫免民事損害賠償
    責任，急予脫產，何須如此反常地急迫辦理過戶？被告另辯稱：係案外人陳敦省
    急須用錢，始將上開土地出賣予其云云，固提出發票人為保證責任臺中縣外埔鄉
    水美社區合作農場、面額各為一千二百萬元、發票日（退票日）八十七年十二月
    十六日之支票、退票理由單各二紙為證，然觀諸上開被告數次匯款日，均較案外
    人陳敦省上開二紙支票之退票日為晚，足認被告此部分所辯，亦無可採。
(二)又案外人陳敦省曾於八十八年二月十一日，執：被告以六千六百六十九萬四千元
    之代價，向伊買受上開三筆土地，卻僅支付買賣價金二千六百九十三萬元，尚有
    買賣價金四千零一萬六千元尚未支付為由，聲請臺中縣外埔鄉調解委員會調解，
    雙方並以「由被告自八十七年十二月一日起，承擔案外人陳敦省向臺中商業銀行
    外埔分行借貸之三千八百萬元之債務，被告並同意於八十八年三月一日支付案外
    人二百零一萬六千元，雙方其餘請求均拋棄」之和解條件，成立調解等情，有被
    告於原審所提調解書一紙在卷可參。然查，案外人陳敦省截至八十七年十一月廿
    五日止，固有向臺中商業銀行外埔分行借貸尚未償還之三千八百萬元債務，但該
    筆三千八百萬元之債務，隨即於八十八年三月廿三日清償完畢，有檢察官函查之
    臺中商業銀行外埔分行九十年十一月廿六日中外埔字第二三八號函檢附之貸款資
    料一份在卷可稽。況上開調解書所載之上開三筆土地買賣之金額為六千六百六十
    九萬四千元，與上開不動產買賣契約書所載之金額為六千六百九十四萬六千元，
    已有明顯不符，復載明被告已以現金支付二千六百九十三萬元，亦與被告以匯款
    方式，共計已匯付二千八百七十三萬元，明顯矛盾，在在足證應係被告與案外人
    陳敦省二人事後欲掩飾犯行，再次通謀虛偽成立上開調解至明。再者，依偵查卷
    所附之財政部臺灣省中區國稅局沙鹿稽徵所九十年十二月十日中區國稅沙鹿徵字
    第○九○○○二○○八四號函文，所檢附之所得資料四份所示：被告八十六年度
    各類所得僅為二十五萬零五百元；八十七年度各類所得僅為十一萬五千九百五十
    元；八十八年度各類所得僅為二萬零三百元；八十九年度各類所得僅為十二萬三
    千五百元，被告均未達須繳納個人綜合所得稅之最低額度，以致該稽徵所並無被
    告之個人綜合所得稅申報書可據，綜上各情，自堪認被告應無足夠之財力，得以
    向案外人陳敦省以六千六百九十四萬六千元之代價，購買上開三筆土地，亦甚明
    顯，是被告辯稱其確實有能力購買該土地云云，是否可信，已極灼然。
(三)被告又辯稱：於八十七年十二月二十二日匯付之上開買賣價金二千萬元，係以其
    所有坐落臺中縣外埔鄉○○段八五八地號土地，及案外人即其配偶黃林愛所有同
    段四九六號土地，分別各向臺中縣外埔鄉農會貸款一千萬元所取得云云。然依被
    告所提上開案外人黃林愛所有土地之土地登記謄本所載，該筆土地早於七十五年
    四月五日，即向臺中縣外埔鄉農會，借款設定最高限額抵押權一千二百萬元，並
    非於八十七年十二月間，始借款設定該最高限額抵押權，則被告於偵查中所辯：
    當初有設定，只借六十萬，還了以後再借一千萬元（參見偵續卷五七頁背面），
    是否堪採，容有可疑。縱依檢察官調取之臺中縣外埔鄉農會之統一農貸質押放款
    借據所示，該二筆土地於八十七年十二月二十二日各抵押取得一千萬元（參見偵
    續卷一六二至一六五頁），但依上所述，被告所取得之上開二千萬元，已在上開
    土地於八十七年十二月一日過戶之後，且該資金連同其他匯款支付土地價金，核
    與上開買賣契約價金之支付，有所未合，自難認被告上開所辯屬實。再者，上開
    三筆土地，合計為三萬三千八百五十九平方公尺，如依偵查卷土地謄本之八十八
    年七月公告現值（每平方公尺二四００元）所載，加以計算，其總價應有八千一
    百多萬元，如依八十七年七月之公告現值每平方公尺二千元計算，亦有六千七百
    多萬元，在在與上開買賣價款，顯有差距，況土地之市價一般均較公告現值為高
    ，佐以土地謄本所載，該九六九地號土地，原先之抵押設定額即有一億三千五百
    萬元，復與被告所稱承受原先之抵押額三千八百萬元，仍有未符，且該抵押權於
    八十七年七月間即因部分清償而塗銷，至八十八年九月間始另有一筆以陳黃秀琴
    、丙○○、陳瓊蘭為債務人，所設定二千一百六十萬元之最高限額抵押等情，自
    堪認本件買賣過程，在在與常情未合。此外，上開已登記為被告所有之臺中縣外
    埔鄉○○段九七三、九六九、九七四地號三筆土地，嗣於八十九年底，由中川建
    設開發股份有限公司負責規劃，由加州建設事業有限公司負責執行，推出「加州
    樂透天」臺中首座ｅ世代網路勞宅大社區之三百多戶建築個案，並於九十年間，
    曾發生嚴重之買賣糾紛等情事，有告訴人所提廣告與報紙各一紙附於偵查卷可參
    ，是被告既以鉅額價款購買上開三筆高價土地後，理應自行積極地加以利用或使
    用，又豈會急於購買後閒置二年，且迄原審審理時猶未能就其將上開三筆土地，
    提供予他人開發利用之相關細節及其所獲之利益為何等相關事項，加以舉證證明
    ，益見上開三筆土地實際上應係由案外人陳敦省提供予他人利用、開發，自堪認
    被告與案外人陳敦省之上開買賣行為，確屬二人通謀虛偽所為。又被告嗣於本院
    審理時提出合建契約書，辯稱其與中川建設開發股份有限公司、加州建設事業有
    限公司，確有合建情事云云，但該契約內容充其量僅能證明該契約之存在，此與
    被告於八十七年十一月間未付分文即登記取得陳敦省上開不動產，是否係虛偽買
    賣，時間已相隔甚久，自難認有何直接關連，是該契約之提出，無礙上開虛假買
    賣之認定，併此敘明。綜上所述，被告上開所辯云云，核係卸責之詞，不足採信
    ，從而，本件事證明確，被告上開犯行，洵堪認定。
二、按刑法上之偽造文書罪，須以足生損害於公眾或他人為成立要件，而所謂足生損
    害，係指他人有可受法律保護之利益，因此遭受損害或有受損害之虞而言（參照
    最高法院五十年台上字第一二六八號判例意旨）。經查，系爭不動產原先雖設有
    抵押權登記在案，但債務人名義之所有財產，債權人自得依法取得執行名義後依
    法追償，本件案外人陳敦省上開不動產，告訴人乙○○於刑事背信自訴後，本得
    依法追償，惟因被告與陳敦省所為之過戶行為而受損，自堪認足生損害於告訴人
    及地政機關登記之正確性，是核被告所為，係犯刑法第二百十四條使公務員登載
    不實罪。被告與案外人陳敦省間，有犯意之聯絡及行為之分擔，均為共同正犯。
    又被告與案外人陳敦省利用不知情之案外人郭梅桂，代為辦理上開三筆土地之所
    有權移轉登記，核為間接正犯。原審經審理之結果，認被告罪證明確，予以論科
    ，固非無見。但查，偽造文書以足生損害於他人或公眾為構成要件，自須於理由
    欄說明認定之，但原判決之理由內並未說明，已有未洽。又被告所生危害至大，
    買賣標的高達五、六千萬元以上，原審未具體說明判決之理由，逕予量處被告有
    期徒刑六月，自有失出之違誤。被告提起上訴，否認上開犯罪，固為無理由，惟
    檢察官執上開量刑過輕，指摘原判決不當，非無理由，原判決亦有上開可議，即
    屬無可維持，應由本院將原判決撤銷改判。爰審酌被告犯罪之動機係幫助陳敦省
    牟取不法之利益，犯罪手段雖屬平和，但所為已影響告訴人日後得以順利訴追所
    受之損害，及破壞地政管理之正確性，暨犯罪之目的、所生危害、犯後態度等一
    切情狀，量處如主文第二項所示之刑，以示懲儆。
據上論斷，應依刑事訴訟法第三百六十九條第一項前段、第三百六十四條、第二百九
十九條第一項前段，刑法第二十八條、第二百十四條，罰金罰鍰提高標準條例第一條
前段，判決如主文。
本案經檢察官甲○○到庭執行職務
中        華        民        國  九 十 一  年     七     月　 二十三   日
                                  臺灣高等法院臺中分院刑事第二庭
                                        審判長法  官  羅  禮  政
                                              法  官　陳　欣　安
                                              法　官  蔡　聰　明
右正本證明與原本無異。
不得上訴。
                                              書記官  郭　振　祥
中        華        民        國  九 十 一  年     七     月　 二十三   日
刑法第二百十四條：
明知為不實之事項，而使公務員登載於職務上所掌之公文書，足以生損害於公眾或他
人者，處三年以下有期徒刑、拘役或五百元以下罰金。
                                                                        Ｋ
